臺灣臺中地方法院刑事判決　　　　　　　　95年度自字第10號
自　訴　人　山璞建設股份有限公司
代　表　人　丙○○
自訴代理人　林志忠律師
　　　　　　江燕鴻律師
被　　　告　丁○○
選任辯護人　林更穎律師
　　　　　　徐明珠律師
上列被告因侵占等案件，經自訴人提起自訴，本院判決如下：
    主    文
丁○○無罪。
    理    由
一、自訴意旨詳如附件自訴狀之記載。
二、按犯罪事實應依證據認定之，無證據不得認定犯罪事實，刑
    事訴訟法第一百五十四條第二項定有明文。而刑事訴訟法上
    所謂認定犯罪事實之證據，係指足以認定被告確有犯罪行為
    之積極證據而言，該項證據自須適合於被告犯罪事實之認定
    ，始得採為斷罪資料，最高法院二十九年上字第三一０五號
    著有判例。另告訴人之告訴，係以使被告受刑事訴追為目的
    ，是其陳述是否與事實相符，仍應調查其他證據以資審認，
    最高法院五十二年台上字第一三００號判例可資遵循。又認
    定犯罪事實所憑之證據，無論係直接證據或間接證據，其為
    訴訟上之證明，須於通常一般之人均不致有所懷疑，而得確
    信其為真實之程度者，始得據為有罪之認定，倘其證明尚未
    達到此一程度，而有合理之懷疑存在，復無其他調查途徑可
    尋，法院即應為無罪之判決，最高法院七十六年台上字第四
    九八六號判例足供參照。
三、自訴人山璞建設股份有限公司（下稱山璞公司）認被告丁○○涉有業務侵占及偽造有價證券犯行，無非係以卷附委託專
    任銷售契約書、教育部經營國有學產土地租賃契約、房屋銷
    售承攬契約、「大智若魚」建案預售屋銷售戶別明細表、侵
    占款項明細表、偽造之乙○○支票及退票理由單等為證，而
    被告所應得九十四年九至十一月份之佣金均已確實領取，至
    於同年十二月份之佣金則應由自訴人於九十五年一月十二日
    支付，故於九十五年一月十二日前，並無被告所辯「自訴人
    未依約支付佣金，為確保債權而不得不暫時扣留部分客戶交
    付之訂金及開工款」之事，乃被告竟於九十五年一月十二日
    前已侵占購屋客戶訂金、簽約金共新臺幣（下同）四百十八
    萬元，其後又侵占一百七十六萬元，顯見被告前揭所辯並非
    實情；且縱使九十五年一月十二日之後，被告尚有部分佣金
    未向自訴人領取，依雙方所簽訂之委託專任銷售合約書之約
    定，被告亦不得以購屋客戶鍾以德等八人之訂金、簽約金抵
    充之；至於偽造之乙○○支票一紙本係用以掩飾被告侵占簽
    約金之犯行，即令偽造有價證券係由同案被告庚○○（俟其
    通緝到案後另行審結）一人所為，被告與庚○○既分別有犯
    意聯絡及行為分擔，自應就全部之犯罪行為負共同正犯責任
    等情，為其主要論據。
四、訊據被告丁○○則堅決否認有何自訴人所指之上開犯罪事實
    ，並辯稱：伊所經營之「永騰廣告事業有限公司」（下稱永
    騰公司）雖暫時扣留部分客戶交付之訂金及開工款，然此係
    因自訴人不依約支付佣金予永騰公司，導致伊無法及時支應
    員工薪資及相關開支，為維持銷售作業兼確保債權，不得不
    出此下策；至於本次「大智若魚」銷售案係由專案經理庚○○負責執行，該紙以購屋人乙○○名義簽發之三十萬元支票
    究竟為何簽發？如何簽發？伊並未實際參與等語。被告之選
    任辯護人則辯稱：永騰公司與自訴人簽約時即已指定庚○○
    為「大智若魚」之專案經理，聘請銷售人員、現場銷售事務
    、報表製作、向自訴人領款等事務均授權由庚○○負責，此
    觀卷附房屋銷售承攬契約書係由庚○○與戊○○等人簽立，
    而自訴人所交付之廣告及代銷費用支票均係由庚○○簽收，
    庚○○並於業主簽收單上以現場主管名義簽名等情，即足證
    之。自訴人指稱被告與庚○○有犯意聯絡實屬推測之詞，委
    無足採。又被告對於庚○○侵占購屋客戶款項並不知情，亦
    未參與，購屋客戶吳靜惠、吳燕玉、廖鈺凌等人係直接匯款
    至庚○○臺灣銀行健行分行帳戶內，而庚○○擔任永騰公司
    總經理兼任「大智若魚」專案經理，持有永騰公司大、小章
    ，是以代向客戶收款、轉交自訴人之事宜乃專案經理庚○○
    所為，被告並未涉入。另自訴人將積欠永騰公司服務費三百
    二十四萬元擅自扣款，始導致後續之付款爭議，被告並無變
    更原持有而為不法所有之意思，自不成立業務侵占罪。再依
    證人乙○○於本院訊問時所言，已表示係將支票交給在場之
    銷售小姐及一位賴先生，且未見過被告，自訴人既未提出證
    據證明被告就此部分與庚○○共同參與犯罪，自不得以偽造
    有價證券罪相繩等語。
五、經查：
（一）被告雖為永騰公司之負責人，惟本件坐落臺中市○○段第
      一五二之一地號之「大智若魚」建案，係由庚○○專任專
      案經理，並由庚○○代表永騰公司向自訴人請領並簽收相
      關費用及佣金等情，有自訴人提出之「大智若魚」委託專
      任銷售合約書（詳見該合約書附註第三點之記載）、付款
      簽收簿、請款報表在卷為憑。而證人即該建案現場銷售人
      員戊○○、己○○雖經本院傳喚、拘提均未到庭接受詰問
      ，然依渠等二人連同訴外人陳新宜於九十五年一月二十四
      日寄予自訴人收執之存證信函所示，已明確記載：「委任
      銷售期間內已完成訂金、簽約金、部分開工款手續、收受
      之金額已於銷售現場當面由永騰廣告現場專案經理人庚○○先生點收簽認，依合約約定執行之。」等語，顯見上開
      「大智若魚」購屋客戶交付之訂金、簽約金等款項，亦係
      由擔任專案經理之庚○○負責收取，並無直接證明庚○○
      取得前揭款項後另行交付被告，而由被告將之悉數侵占入
      己，或由渠等二人直接挪用上開款項而共同侵占。至於被
      告雖為永騰公司之負責人，對於庚○○取得前揭款項後並
      未依約轉交自訴人乙節，固難辭監督不周之疏失責任，然
      其與庚○○究竟如何進行本案業務侵占之犯意聯絡及行為
      分擔，則未見自訴人舉證以實其說，已難遽為被告涉犯業
      務侵占罪行之認定。是以選任辯護人辯稱：本案係由庚○○擔任專案經理，被告對於庚○○如何經手客戶交付之款
      項並不清楚，亦未參與業務侵占犯行等語，即非無據，堪
      可採信。
（二）再者，自訴人確有抑留部分應給付永騰公司之佣金未予發
      放一事，業據自訴代理人與被告於本案審理時所自承，僅
      其金額究為自訴人所主張之二百五十七萬三千五百七十八
      元（見九十五年八月十一日陳報暨聲請調查證據狀之記載
      ），或被告所認定之三百二十四萬元（見九十六年四月十
      六日辯護意旨狀所載）有所不同而已。而自訴人抑留佣金
      之理由，則據證人即自訴人指派負責該建案之專案經理甲○○於本院審理時證稱：「……後來因為九十四年十一月
      中或底的時候，承作永騰公司的廣告業務跟下游廠商沒有
      收到永騰公司的錢，跑來跟我們講，我們才發現有問題，
      且還有客戶回來說永騰公司的庚○○跟他們借款。後來我
      自己決定把要付給永騰公司的錢先扣起來，先代付代扣給
      永騰公司積欠廠商的錢。」等語。然依自訴人與永騰公司
      簽訂之委託專任銷售合約書第七條記載，關於銷售期間之
      廣告業務媒體花費（含接待館、樣品屋之地租與裝修費用
      ）、企劃費用、業務人員之薪獎、銷售現場水電費、拜拜
      、報費、茶水、電話費等雜支，均由永騰公司負責，自訴
      人對於承作永騰公司之廣告業務或其他下游協力廠商並無
      任何付款義務，縱使永騰公司確有並未如期清償上開廠商
      費用之事實，亦係永騰公司與該等廠商如何協商處理之問
      題，自訴人自無從據此作為抑留佣金之合理事由。此觀自
      訴人於九十六年三月二十六日具狀陳報之上開代付代扣金
      額，分別為廣告費用九千元及樣品屋泥作費用四萬二千三
      百四十七元，二者合計僅有五萬一千三百四十七元，遠少
      於自訴人抑留積欠永騰公司之二、三百萬元佣金數額；及
      證人甲○○於本院審理時證稱：「（問：你可以幫永騰公
      司將他應給付下游廠商的款項扣住，是否有契約依據？）
      沒有。庚○○回去公司作報告時，我有這樣跟他說，但是
      公司跟公司之間我沒有再針對此事要求寫一個書面或徵求
      負責人同意，因為我想他們之間是夫妻關係。」等語，其
      理益明。則永騰公司其後未將收取之部分購屋客戶訂金及
      簽約金交予自訴人，難謂非基於行使民法上同時履行抗辯
      權之考量，自不得逕認被告主觀上即有侵占入己之不法所
      有犯罪意圖。
（三）另關於自訴人所指被告涉及偽造有價證券罪部分，依證人
      即被害人乙○○於本院九十五年五月五日調查證據程序中
      之證述：「（問：可否把有關大智若魚的案子情形說明一
      下？）……我是開立臺中中小企銀頭份分行的支票一紙，
      交給當時在場的售屋小姐及一位賴先生，賴先生應該是負
      責的經理。」、「（問：是否認識在庭上之被告丁○○？
      ）不認識。我去樣品屋也沒有看過這個被告，賴先生也沒
      有提過這個人的名字。」等語。則當日與被害人乙○○接
      洽之人應為「大智若魚」建案專案經理庚○○，並非被告
      本人，而自訴人所稱偽造之有價證券一張（面額：三十萬
      元，付款人：臺灣中小企業銀行臺中分行，支票號碼：Ａ
      Ｒ0000000號，發票人：乙○○），既係冒用被害
      人乙○○之名義簽發，且其上蓋用之「乙○○印」印文又
      與被害人乙○○當庭提出之真正印文極為近似但略有不同
      ，應屬遭人蓄意臨摹盜刻所致。被告既未實際經手該張被
      害人乙○○簽發之臺中中小企業銀行頭份分行支票，當無
      模擬偽造該張支票上被害人乙○○真正印文之機會。自訴
      人既無法積極證明被告與庚○○就此部分有何犯意聯絡及
      行為分擔，本院尚不得徒憑自訴人前揭推測想像之詞，即
      遽為不利被告之認定。從而，被告辯稱：伊不知該張偽造
      之三十萬元支票簽發之方式及目的，亦未參與偽造行為等
      語，當非子虛，即屬可採。
　　綜上所陳，被告及選任辯護人前揭所辯並非無憑，尚值採信
  　。自訴人逕將未到案之庚○○所為業務侵占及偽造有價證券
    犯行，認定被告與之必有共犯關係，卻未提出充分事證以供
    本院參佐，已有可議，不足為取。此外，復查無其他積極證
    據足認被告確有自訴意旨所稱之前揭犯行，依「罪疑唯輕」
    之刑事法原則，不能證明其犯罪，揆諸首揭法條及判例意旨
    ，應諭知被告無罪之判決。
據上論斷，應依刑事訴訟法第三百四十三條、第三百零一條第一
項，判決如主文。
中　　華　　民　　國　　96　　年　　4 　　月　　30　　日
                  刑事第七庭    審判長法  官  陳如玲
                                      法  官  張清洲
                                      法  官  高文崇
上正本證明與原本無異。
如不服本判決，應於送達後十日內向本院提出上訴狀（須附繕
本），上訴於台灣高等法院台中分院。
                                     書記官  林淑慧
中　　華　　民　　國　　96　　年　　4　　月　　30　　日
